臺灣高等法院高雄分院民事判決　　　　　95年度重上字第84號
上　訴　人　運利工程有限公司
法定代理人　甲○○
訴訟代理人　康進益律師
　　　　　　王國論律師
被上訴人　　錦富營造工程有限公司
法定代理人　乙○○
訴訟代理人　林石猛律師
　　　　　　林岡輝律師
上列當事人間債務人異議之訴事件，上訴人對於中華民國95年10
月5 日臺灣高雄地方法院95年度重訴字第144 號第一審判決提起
上訴，本院於96年12月19日言詞辯論終結，判決如下：
    主    文
上訴駁回。
第二審訴訟費用由上訴人負擔。
　　事實及理由
一、上訴人起訴主張：被上訴人於95年3 月29日持94年度雄院民
    公華字第002382號公證書（下稱系爭公證書）及其附件即兩
    造於94年12月26日所簽訂之債權協議書（下稱系爭債權協議
    書）為執行名義，主張對上訴人有新台幣（下同）988 萬20
    00元本息之債權，向原法院聲請對上訴人之財產為強制執行
    ，經原法院以95年度執字第18357 號給付工程價款強制執行
    事件受理在案。然系爭債權債務關係，係因上訴人誤信被上
    訴人公司負責人乙○○所諉稱伊可向上級打點而讓上訴人標
    得榮民工程股份有限公司（下稱榮工公司）及日商鹿島營造
    股份有限公司台灣分公司（下稱鹿島公司）共同承攬高雄捷
    運CR4 區段標聯合承攬工程中之「LUR19 明挖覆蓋隧道結構
    開挖、運棄工程」及「LUR19 明挖覆蓋段回填及夯實工程」
    （下稱系爭2 工程），並可將系爭2 工程開挖回填之砂土轉
    售他人，而獲有優渥利潤云云，乃低價標得系爭2 工程，旋
    乙○○即以要向上級有力人士打點為由，陸續要求上訴人開
    出1900多萬元支票。上訴人除已陸續兌現其中975 萬9424元
    （包含付乙○○所稱因退票等原因，而由其墊付之利息部分
    ）外，餘則因前揭砂石遲未能外運出售，上訴人收支無法平
    衡而退票，兩造始於94年12月26日訂立系爭債權協議書，並
    持以公證。而上訴人迄至95年4 月10日接獲原法院送達扣押
    上訴人所承攬系爭2 工程對鹿島公司之工程款時，上訴人始
    知受騙。旋於95年6 月8 日以民事準備(一)狀之送達，為撤銷
    系爭公證書及系爭債權協議書之通知（見原審卷第57頁）。
    因上訴人係受詐欺而簽發前揭票據嗣進而與被上訴人簽訂系
    爭債權協議書並持以公證，而系爭公證書及系爭債權協議書
    既經撤銷，且被上訴人係不當得利取得該債權，是系爭公證
    書所附系爭債權協議書所記載被上訴人對上訴人之0000000
    元本息債權並不成立，爰依強制執行法第14條第2 項規定提
    起本件訴訟，聲明求為判決：(一)原法院95年度執字第18357
    號給付工程價款強制執行事件所為之強制執行程序應予撤銷
    。(二)訴訟費用由被上訴人負擔。
二、被上訴人則以：本件依系爭公證書所載之內容可得知，系爭
    債權協議書，業已具備成立要件。而兩造間因有金錢往來關
    係，迄至94年間止，上訴人共積欠被上訴人988 萬2000元，
    被上訴人乃於94年11月8 日聲請原法院核發94年度促字第67
    588 號支付命令（見原審卷第49頁）命上訴人給付被上訴人
    988 萬2000元及利息。經上訴人對支付命令提出異議，兩造
    乃於94年12月26日訂立系爭債權協議書，內載：依上開支付
    命令辦理，上訴人即債務人須支付被上訴人988 萬2000元及
    年息5%，並自95年3 月26日起至95年9 月26日止，分7 期按
    月攤還，第1 期應於95年3 月26日給付80萬元，如有逾期未
    付，視為全部到期，應就餘額逕受強制執行等，並於同日至
    原法院所屬民間公證人王振華處就系爭債權協議書予以公證
    ，並於公證書載明上訴人若未依約定期限給付金額，視為全
    部到期，應就所剩餘額之全部逕受強制執行等語。詎上訴人
    依約應於95年3 月26日給付被上訴人之第1 期款80萬即未履
    行清償，被上訴人乃持系爭公證書及系爭債權協議書聲請原
    法院以95年度執字第18357 號給付工程價款強制執行事件對
    上訴人之財產予以強制執行。衡之常情，上訴人如無積欠被
    上訴人債務，何以於接獲原法院核發之支付命令即出面與被
    上訴人協商分期清償，並願意接受如未按期履行即受強制執
    行之條件。是以上訴人主張其係受詐欺始簽立系爭公證書及
    系爭債權協議書云云，實不足採。其所為之撤銷行為亦不生
    效力，況系爭公證書所附系爭債權協議書之性質屬和解契約
    ，因和解契約成立後，應依該和解契約創設之法律關係以定
    當事人間之債權及債務關係，至於和解成立以前之法律關係
    如何，概置不問。是上訴人於和解契約（即系爭債權協議書
    ）成立前，所給付被上訴人之款項究屬何法法律關係應無再
    探究之必要，且和解成立前之法律關係亦無影響系爭債權協
    議書是否成立之可能。上訴人主張系爭債權協議書所記載之
    被上訴人對上訴人之債權不成立云云，應無理由等語，資為
    抗辯。
三、本件原審對於上訴人之請求，判決：(一)上訴人之訴駁回。(二)
    訴訟費用由上訴人負擔。上訴人聲明不服，上訴聲明求為判
    決：(一)原判決廢棄。(二)原法院95年度執字第18357 號給付工
    程價款強制執行事件所為之強制執行程序應予撤銷。(三)第一
    、二審訴訟費用由被上訴人負擔。被上訴人則答辯聲明：(一)
    上訴駁回。(二)第二審訴訟費用由上訴人負擔。
四、兩造不爭執之事項如下，並有支付命令，系爭公證書、系爭
    債權協議書，原法院95年度執字第18357 號執行命令，上訴
    人公司質權設定承諾書、支票、退票理由單、臺灣高雄地方
    法院檢察署檢察官95年度偵字第26032 號不起訴處分書、臺
    灣高等法院高雄分院檢察署96年度上聲議字第399 號處分書
    、原法院96年度聲判字第31號刑事裁定附卷可稽，堪予採信
    。
　(一)上訴人自91年5 月起曾經多次承攬程翔機械公司之「高捷CR
    4-LUR19 連續壁廢土運棄工程」、「高捷CR6-R14 車站連續
    壁廢土運棄工程」及「高捷CO1 車站連續壁廢土運棄工程」
    。
　(二)高雄捷運公司於91年4 月7 日即已制定「剩餘土方管理暨查
    核辦法」，禁止土方任意外運。
　(三)上訴人曾經於93年7 月25日出具質權設定承諾書予被上訴人
    之法定代理人乙○○，並於承諾書中記載：「委請乙○○先
    生代為調度資金週轉」。
　(四)被上訴人曾聲請原法院對上訴人核發支付命令，原法院乃於
    94年11月8 日核發94年度促字第67588 號支付命令內載上訴
    人應給付被上訴人988 萬2000元及自該支付命令送達翌日起
    至清償日止，按年息百分之五計算之利息。經上訴人異議後
    ，被上訴人並未依法院裁定繳納裁判費。兩造乃在94年12月
    26日簽立系爭債權協議書及於同日在原法院所屬民間公證人
    王振華處簽立系爭公證書，約定依上開支付命令辦理，上訴
    人應給付被上訴人988 萬2000元及年息5%之利息，其給付方
    法為自95年3 月26日起至95年9 月26日止，分7 期按月給付
    ，如逾期未清償，視為全部到期，惟上訴人均未依約給付。
　(五)上訴人之法定代理人甲○○曾具狀告訴被上訴人法定代理人
    乙○○詐欺，經臺灣高雄地方法院檢察署檢察官以95年度偵
    字第26023 號為不起訴處分，嗣甲○○聲請再議，亦經臺灣
    高等法院高雄分院檢察署以96年度上聲議字第399 號處分駁
    回再議，又甲○○再向原法院提起交付審判之聲請，亦經原
    法院以96年度聲判字第31號駁回聲請在案。
五、本案兩造爭執之事項則為系爭公證書所附之系爭債權協議書
    所記載之被上訴人對上訴人之988萬2,000元本息債權是否成
    立？經查：
  (一)按當事人雙方互相表示意思一致者，無論其為明示或默示，
    契約即為成立。民法第153條定有明文。本件兩造於94年12
    月26日在原法院所屬民間公證人王振華處簽立系爭公證書及
    系爭債權協議書。於系爭公證書第3條及第5條分別載明：「
    三、請求公證之法律行為或私權事實：債權協議書。．．．
    五、公證之本旨及依據法條：請求人間就所請求之事項，互
    相意思一致，並提出身分證明文件證明為其本人，爰依公證
    法第2條第1項及第13條第1款規定做成公證書」。是兩造就
    系爭公證書及系爭債權協議書顯已互相表示意思一致，而系
    爭債權協議書業已成立，應無疑義。
  (二)次按「當事人主張有利於己之事實者，就其事實有舉證之責
    任，民事訴訟法第277條前段定有明文。又被詐欺而為意思
    表示者，依民法第92條第1項之規定，表意人固得撤銷其意
    思表示，惟主張被詐欺而為表示之當事人，應就此事項，負
    舉證之責任，本院著有44年台上字第75號判例。本件被上訴
    人既依民法第92條第1項之規定，撤銷其所為意思表示，即
    應就上訴人如何欲被上訴人陷於錯誤，故意示以不實之事，
    令其因錯誤而為意思表示，負舉證之責任。」有最高法院72
    年度台上字第3526號判決要旨可資參照。查兩造自92年5月
    間起至94年6月間止即有金錢來往之事實，已為兩造所是認
    （見本院卷第157 頁、第188 頁），且上訴人曾於93年7 月
    25日出具質權設定承諾書予被上訴人之法定代理人乙○○，
    並於承諾書記載：「委請乙○○先生代為調度資金週轉。」
    亦有該質權設定承諾書1 份在卷足憑（見本院卷第172 頁、
    第173 頁）。又被上訴人抗辯上訴人迄至94年間止，共積欠
    被上訴人988 萬2,000 元及利息，亦有上訴人交付之支票及
    退票理由單附卷可資佐證（見原審卷第50頁至第53頁），則
    被上訴人聲請原法院於94年11月8 日核發94年度促字第6758
    8 號支付命令命上訴人給付被上訴人988 萬2,000 元及利息
    ，已非無據。該支付命令嗣雖因上訴人提出異議，而視為起
    訴，並因被上訴人未依法院裁定補繳裁判費而遭駁回；然兩
    造仍依前開支付命令辦理而就前揭988 萬2,000 元欠款之清
    償方法，經協議而於94年12月26日訂立系爭債權協議書，雙
    方並於同日持以至原法院所屬民間公證人王振華處公證，且
    於公證書載明上訴人若未依約定期限給付金額視為全部到期
    ，亦就所剩餘額之全部逕受強制執行等情，亦如前述，而衡
    之常情，上訴人如無積欠被上訴人債務，實無於接獲支付命
    令提出異議後，仍出面依前開支付命令辦理而與被上訴人協
    商分期清償，並願於其未按期清償即受強制執行，雙方並持
    以公證之理。上訴人主張系爭協議書係遭被上訴人詐欺始簽
    立云云，不惟為被上訴人所否認，又上訴人迄未能舉證以實
    其說，是其主張應不足採。而其所為撤銷系爭公證書及系爭
    債權協議書之行為，應屬無效。
  (三)再按「稱和解者，謂當事人約定，互相讓步，以終止爭執或
    防止爭執發生之契約。」、「和解有使當事人所拋棄之權利
    消滅及使當事人取得和解契約所訂明權利之效力」，民法第
    736 條及第737 條定有明文。又「和解契約合法成立，兩造
    當事人即均應受該契約之拘束，縱使一造因而受不利益之結
    果，亦不得事後翻異，更就和解前之法律關係再行主張」（
    最高法院19年上字第1964號判例參照）。是以和解契約成立
    後，應依該和解契約之法律關係以定當事人間之債權及債務
    關係。至於和解成立以前之法律關係如何，概置不問。縱和
    解之成立，係出於錯誤而為，除有民法第738 條所定各款事
    項外，當事人不得以錯誤為理由撤銷之。（最高法院72年度
    台上字第940 號判決要旨參照）。因之，當事人成立和解契
    約者，就和解契約成立前之法律關係，並無加以探究之必要
    。查被上訴人聲請原法院於94年11月8 日所核發94年度促字
    第67588 號支付命令係命上訴人一次給付被上訴人988 萬
    2,000 元及利息，然兩造於其後因依該支付命令辦理，在94
    年12月26日所簽訂之系爭債權協議書則係同意上訴人就上開
    款項分7 期按月給付。從而系爭債權協議書自屬就該支付命
    令所命上訴人應給付被上訴人之款項而為和解契約之性質。
    揆諸前開說明，系爭債權協議書既未經依民法第738 條規定
    予以撤銷，上訴人自應依系爭債權協議書之約定為給付，至
    於上訴人於系爭債權協議書（即和解契約）成立前，所應給
    付被上訴人之款項究屬何種法律關係應無再探究之必要。從
    而上訴人主張被上訴人所請求之前揭988 萬2,000 元債權係
    伊受被上訴人詐欺而成立，系爭債權協議書所記載之被上訴
    人對上訴人之988 萬2,000 元本息之債權應為不成立云云，
    即無足採信。
  (四)又被上訴人係依系爭債權協議書（即和解契約）之約定而取
    得請求上訴人給付前揭988 萬2,000 元本息之權利，已如前
    述，是被上訴人即非無法律上之原因而受利益，而上訴人因
    係與被上訴人簽訂系爭債權協議書約定願給付被上訴人前揭
    款項，又系爭債權協議書既未經依法予以撤銷，則上訴人縱
    依系爭債權協議書而為給付，亦無因之受不利益之可言。從
    而上訴人主張因伊縱已為給付，仍得依不當得利之規定請求
    被上訴人返還上開不當得利款項，故於本件應亦得據以主張
    系爭債權協議書所載之被上訴人對上訴人之988 萬2,000 元
    本息債權不成立云云，亦不足採信。
六、綜上所述，原審因認上訴人依強制執行法第14條第2 項規定
    ，提起本件債務人異議之訴，請求撤銷原法院95年度執字第
    18357 號給付工程價款強制執行事件所為之強制執行程序為
    無理由，而為上訴人敗訴之判決，經核尚無不合。上訴意旨
    指摘原判決不當，求予廢棄改判，即非有理由，應予駁回。
七、本件事證已臻明確，兩造其餘攻擊防禦方法，核與判決之結
    果不生影響，爰不一一論述，併此明。
八、據上論結，本件上訴為無理由，爰依民事訴訟法第449 條第
    1 項、第78條，判決如主文。
中　　華　　民　　國　　96　　年　　12　　月　　28　　日
                              民事第三庭
                                  審判長法官  張國彬
                                  法      官  鄭月霞
                                  法      官  吳登輝
以上正本證明與原本無異。
如對本判決上訴，須於判決送達後20日內向本院提出上訴狀，其
未表明上訴理由者，應於上訴後20日內向本院提出上訴理由書（
均須按他造當事人之人數附繕本）。上訴時應提出委任律師或具
有律師資格之人之委任狀，並依附註條文規定辦理。
中　　華　　民　　國　　96　　年　　12　　月　　31　　日
                                  書　記　官  張明賢
附註：
民事訴訟法第466條之1 ：
對於第二審判決上訴，上訴人應委任律師為訴訟代理人，但上訴
人或其法定代理人具有律師資格者，不在此限。
上訴人之配偶、三親等內之血親、二親等內之姻親，或上訴人為
法人、中央或地方機關時，其所屬專任人員具有律師資格並經法
院認為適當者，亦得為第三審訴訟代理人。第1 項但書及第2 項
情形，應於提起上訴或委任時釋明之。
                                                      q
